【裁判字號】    94,訴,192
【裁判日期】    950127
【裁判案由】    債務人異議之訴等
【裁判全文】
臺灣宜蘭地方法院民事判決               94年度訴字第192號
原      告  甲○○
訴訟代理人  林國漳律師
被      告  龍星昇第一資產股份有限公司
法定代理人  丁○○
訴訟代理人  乙○○
訴訟代理人  丙○○
當事人間債務人異議之訴等事件，業於民國95年1月19日言詞辯
論終結，本院判決如下：
    主  文
原告之訴駁回。
訴訟費用由原告負擔。
    事實及理由
一、原告起訴主張之意旨：
  (一)原告之子江文志曾於民國79年12月間向第一商業銀行股份有
    限公司（以下簡稱第一銀行）羅東分行借款新台幣（下同 ）
    2,000,000元 ，由原告擔任連帶保證人，提供坐落宜蘭縣羅
    東鎮○○段1068地號土地及其上建號1472號門牌號碼宜蘭縣
    羅東鎮○○○路27號建物，以第一銀行為權利人，設定本金
    最高限額 2,400,000元抵押權。嗣經雙方多次換約，又於86
    年12月31日重立借據，借款金額同為 2,000,000元，借款期
    間自86年12月31日起至 101年12月31日止。期間江文志陸續
    還款，且其後因聽信上開分行行員之言，於89年6月7日至第
    一銀行羅東分行彙算後，乃將前述借款迄至89年6月7日之尚
    餘款 866,268元，全部繳清款項。詎知，該分行嗣後竟以江
    文志尚有其他保證債務為由，拒絕塗銷上開抵押權登記。
  (二)由於第一銀行拒絕塗銷上開抵押權，因此原告曾委託律師函
    催第一銀行應塗銷抵押權，經該行羅東分行回函表示：「…
    本案應再償還 400,000元後方可辦理塗銷」，然原告不願再
    為清償，遂提起塗銷抵押權訴訟，期間第一銀行將抵押讓與
    被告，於前訴訟進行中，被告方面承辦人還曾以電話要求僅
    須再還 200,000元，即願意塗銷系爭抵押權。然在原告前述
    塗銷抵押權訴訟敗訴後，被告竟將聲請裁定拍賣原告所有之
    前開不動產，原告即以存證信函表明願清償 400,000元，並
    請求塗銷上開抵押權，惟遭被告拒絕，故被告應負受領遲延
    責任。原告不得已，只好依法提存該筆 400,000元至法院。
    茲原告既已清償全部債務，當得依強制執行法第14條之規定
    ，於強制執行程序終結前，提起債務人異議之訴，請求排除
    強制執行，並依民法第767條規定塗銷系爭抵押權登記。
  (三)實則，第一銀行將本件系爭抵押權暨債權出售而讓與予被告
    ，因此於91年11月15日公告而生效。且第一銀行讓與被告有
    關本件抵押權所擔保之債權包括本金及利息確實僅為400,00
    0 元，此觀諸被告於上開訴訟事件中其代理人所庭呈由第一
    銀行所出具之債權額確定證明書載稱：「查借款人：江文志
    於79年向本行借款設定抵押權本金最高限額 2,400,000元整
    （宜蘭縣羅東地政事務所79年收件羅字第 18330號抵押權設
    定在案），經結算該抵押權所擔保之債權額至91年11月15日
    止為本金及利息共 400,000元整，上開該結算債權業經確定
    無誤，如有不實立證明書人願負法律責任。」等語。故系爭
    抵押權利於讓與時所擔保之本金及利息既僅為 400,000元，
    被告為債權受讓人顯不得主張大於其前手之權利，是故本件
    原告已清償提存 400,000元予法院，抵押權所擔保之債權即
    已消滅，原告自得塗銷系爭抵押權。
  (四)尤其，本件系爭抵押權為本金最高限額 2,400,000元之抵押
    權，初時原告僅係擔保訴外人江文志向第一銀行羅東分行所
    借貸2,000,000元，嗣於89年 6月7日原告繳清全部款項後，
    該分行始以江文志尚有其他保證債務為由，拒絕塗銷系爭抵
    押權，姑不論銀行此舉已違反誠信原則，何況該等保證債務
    尚有抵押債權得以行使，而本件抵押權所擔保最高限額既僅
    為2,400,000元，當時原告已清償2,000,000元，頂多僅餘40
    0,000 元之債權係屬抵押權範圍內，此始符抵押權設定之意
    旨，亦才符合最高限額抵押權對債權額之可預測性。否則第
    一銀行於債務人未能全額清償債務時，均得再將債務人所負
    之其他債務再為納入抵押權範圍內，使抵押權皆保持擔保最
    高限額之債權，債務人將永遠無法塗銷其抵押權，此舉亦致
    抵押權所擔保債權之預測陷於不可能，妨害法安定性，自非
    法所許，準此，本件原告既已於89年6月7日止已清償2,000,
    000元，嗣又清償提存400,000元，已達系爭抵押權所擔保債
    權之最高額度，原告當無積欠被告任何債權。
  (五)為此聲明請求：
  1.台灣宜蘭地方法院94年度執字第2227號強制執行程序應予撤
    銷。
  2.被告應將原告所有坐落宜蘭縣羅東鎮○○段1068地號、面積
    78平方公尺之土地及坐落其上建號1472即門牌號碼為宜蘭縣
    羅東鎮○○○路27號之建築改良物，經宜蘭縣羅東地政事務
    所登記日期為79年12月26日之本金最高限額 2,400,000元之
    抵押權予以塗銷。
二、被告答辯之意旨：
  (一)訴外人江文志之保證債務逾期之時點為87年11月30日，故此
    際原告所設之最高限額抵押權所擔保之範圍須擴及至江文志
    之保證債務，縱江文志陸續清償其個人借款，至89年6月7日
    全額還清，然保證債務部份則完全未清償，因此針對保證債
    務部分，原告所設最高限額抵押權之擔保範圍仍為2,400,00
    0元，非其所言之400,000元。且探求最高限額抵押權之真意
    ，應係債權人對債務人一定範圍內之不特定債權，預定一最
    高限額，由債務人或第三人提供不動產予以擔保之特殊抵押
    權，本案最高限額抵押權所擔保一定範圍內之不特定債權係
    包括江文志於第一銀行現在及將來所負之一切債務，且因江
    文志針對其保證債務69,906,600元完全不為清償，因此，被
    告自有權主張以本案擔保品所設定抵押權之最高限額2,400,
    000元求償，非原告所言之400,000元，故應無消滅或妨礙被
    告請求強制執行之事由發生。
  (二)原告主張其所設之最高限額抵押權所擔保江文志保證債務之
    金額為400,000元，係由其設定金額2,400,000元減去江文志
    已償還之 2,000,000元而來，此種計算方式不符合最高限額
    抵押權係擔保一定範圍內之不特定債權之特性。由於2,000,
    000元之償還時點為89年 6月7日，此時點仍於最高限額抵押
    權存續期間內，故此時此 2,000,000元之最高限額抵押權範
    圍自當擴及保證債務，並非消滅，再加計原告主張之400,00
    0 元，可知原告所設定之最高限額抵押權所擔保江文志保證
    債務之金額確為2,400,000元無誤。
  (三)退萬步言，江文志個人借款發生之時點為86年12月30日，此
    時原告所設之最高限額抵押權所擔保之範圍為2,000,000 元
    ，而江文志之保證債務逾期之時點為87年11月30日，故此際
    原告所設之最高限額抵押權所擔保之範圍須擴及至江文志之
    保證債務，因此時江文志個人債務應至少已攤還本金122,22
    3元，尚餘本金1,877,777元，故於最高限額抵押權2,400,00
    0元範圍內所擔保之江文志保證債務應至少為522,223元，非
    原告所言之400,000元。而後江文志陸續清償其個人借款，
    至89年6月7日全額還清，而保證債務部份則完全未清償，故
    保證債務截至94年10月30日止，加計利息及違約金至少仍有
    1,050,474 元未清償，故原告所設之最高限額抵押權所擔保
    江文志之保證債務截至94年10月30日止應至少尚有1,050,47
    4元未清償，其所提存之400,000元自無消滅或妨礙被告請求
    強制執行之事由發生。
  (四)為此答辯聲明：請求駁回原告之訴。
三、兩造不爭執之事實：
  (一)訴外人江文志邀原告為連帶保證人於79年間向第一銀行借款
    2, 000,000元，並以原告所有坐落宜蘭縣羅東鎮○○段1068
    地號、面積78平方公尺之土地及坐落其上建號1472即門牌號
    碼為宜蘭縣羅東鎮○○○路27號之房屋，於79年12月26日設
    定本金最高限額 2,400,000元、存續期間自79年12月21日起
    至 109年12月20日之抵押權，作為上開借款之擔保。期間經
    雙方多次換約，最後一次雙方於86年12月31日重立借據，借
    款期間至 101年12月31日。期間因江文志陸續就上述借款清
    償，迄至89年6月尚積欠本息866,268元，原告即於89年6月7
    日將該筆借款全部清償完畢，並請求塗銷系爭抵押權，然遭
    第一銀行以借款人江文志尚有保證債務未還為由，拒絕塗銷
    。此有原告提出之土地及建物登記謄本、借據、律師函、第
    一銀行覆函等件為證（本院卷第7至20頁）。
  (二)訴外人聯眾汽車公司邀江文志於87年1月9日至87年 6月29日
    期間多次向第一銀行借款，惟因債務人積欠69,906,600元本
    息未還，第一銀行遂於88年 7月15日以聯眾汽車公司及江文
    志等人為相對人，經本院於88年 7月19日核發88年羅促字第
    4694號支付命令確定乙節，有該支付命令卷宗為憑。
  (三)訴外人第一銀行於91年11月15日將其對聯眾汽車公司之債權
    暨擔保物移轉予被告公司，被告公司即於93年9月8日對原告
    聲請拍賣抵押物裁定，並經本院以93年度拍字第 131號裁定
    准對原告所有之南昌段1068地號土地暨其上建號1472建物為
    拍賣。被告並於94年 4月26日持該拍賣抵押物裁定為執行名
    義，向本院聲請以94年度執字第2227號對上述不動產為強制
    執行在案。此有該強制執行卷宗足稽。
  (四)又原告前曾以上述抵押權所擔保之債務已經消滅為由，訴請
    第一銀行暨其後承受債權之原告塗銷抵押權，經本院89年羅
    訴字第4號、臺灣高等法院90年度上字第127號、最高法院91
    年台上字第2465號、臺灣高等法院92年上更(一)字第 4號、最
    高法院94年度台上字第 357號，判決原告訴請塗銷抵押權之
    請求無理由確定。業經本院調閱前揭塗銷抵押權事件之歷審
    卷宗，核閱無訛。
  (五)原告於上開塗銷抵押權事件敗訴後，即於94年 7月21日以被
    告為受取權人，提供400,000元並本院94年度存字第395號提
    存事件辦理提存。此亦有本院該提存卷宗可稽。
四、本件之爭點及法院之判斷：
    原告主張其除前已經清償2,000,000元外，復於94年7月21日
    即被告取得93年度拍字第 131號拍賣抵押物裁定執行名義後
    ，另又提存400,000元，故系爭2,400,000元本金最高限額抵
    押權所擔保之債權已全部消滅，構成強制執行法第14條之事
    由，原告除得請求撤銷該強制執行程序外，亦得訴請被告塗
    銷該抵押權等情，已為被告所否認，是經兩造就所爭執事項
    進行整理後，確認本件應審酌之爭點為：本件93年度拍字第
    131 號拍賣抵押物裁定執行名義成立後，是否有原告所稱系
    爭抵押權擔保之債權業已全部清償，致有消滅債權人請求之
    事由發生？（參見卷第91頁）茲就此項爭點判斷如下：
  (一)按確定判決之既判力，固以訴訟標的經表現於主文判斷之事
    項為限，判決理由並無既判力。但法院於判決理由中，就訴
    訟標的以外當事人主張之重要爭點，本於當事人辯論之結果
    ，已為判斷時，其對此重要爭點所為之判斷，除有顯然違背
    法令之情形，或當事人已提出新訴訟資料，足以推翻原判斷
    之情形外，應解為在同一當事人就該重要爭點所提起之訴訟
    中，法院及當事人就該已經法院判斷之重要爭點法律關係，
    皆不得任作相反之判斷或主張，始符民事訴訟上之誠信原則
    （參最高法院73年度台上字第4062號、84年度台上字第2530
    號、87年度台上字第 557號、88年度台上字第2230號等裁判
    ）。經查，原告所有前述不動產所設定之抵押權性質乃屬最
    高限額抵押權，所擔保之債權債務範圍則為「最高限額抵押
    額存續期間內，債務人江文志與第一銀行間所生包含保證債
    務在內之所生一切債務」，且因江文志擔任訴外人聯眾汽車
    公司對第一銀行借款債務之連帶保證人，因而另對第一銀行
    負有69,906,600元之保證債務，且此亦屬系爭抵押權所擔保
    之債權等情，已經本院89年羅訴字第 4號、臺灣高等法院90
    年度上字第127號、最高法院91年台上字第2465號、臺灣高
    等法院92年上更(一)字第4號、最高法院94年度台上字第357號
    等塗銷抵押權事件，認定甚詳。且前述事實已經兩造在上開
    事件中互為辯論，法院亦就此重要爭點，斟酌全辯論意旨而
    為判斷，並詳載於判決理由欄內，是除該判決顯有違背法令
    之情形，或當事人已提出新訴訟資料足以推翻原判斷之情形
    外，應解為在同一當事人就與該重要爭點有關所提之他訴訟
    ，法院及當事人對於該重要爭點之法律關係，基於禁反言（
    ESTOPPEL）等誠信原則，皆不得作任何相反之判斷或主張，
    此效果學說上稱之「爭點效」。基此，被告就上開事實部分
    ，既未再提出足以推翻原判斷之證據資料，自不得再為相反
    之主張。是本件被告抗辯原告所有前述不動產所設定之最高
    限額抵押權，除借款人江文志之個人借款2,000, 000元外，
    尚包含江文志擔任聯眾汽車公司之連帶保證人所負保證債務
    ，核屬可採。
  (二)再者，原告雖主張系爭不動產所設定抵押權之最高限額既僅
    為2,400,000元，原告又已清償2,400,000元，是該抵押權所
    擔保之債權已經消滅，被告不得再持系爭拍賣抵押物裁定聲
    請強制執行等語。惟查，本件系爭抵押權之擔保債權因尚包
    括江文志所負之保證債務，且江文志所負之保證債務於系爭
    抵押權確定時尚有69,906,600元，已高於該抵押權之最高限
    額數額甚多。然於最高限額抵押權所擔保之債權額全額大於
    最高限額之數額時，抵押人得否提出最高限額之數額為清償
    ，請求塗銷抵押權，現行法上並無相關規定。惟參諸物保人
    係僅以擔保物為限，負物之有限責任，而最高限額乃是最高
    限額抵押權人就標的物交換價值所得支配之最高限度，亦即
    係抵押物所負之最高責任限度，是逾此限度之金額，抵押權
    人自無受償之權。依法理，物保人自應得以提出符合抵押權
    設定範圍之現款為債務人清償，以塗銷抵押權；另一方面，
    基於保護交易安全之角度，土地登記總簿所登記之抵押權，
    既有最高限額，即有一定之公信力，假設第三人受讓此抵押
    物，亦應僅依此限額，負物上擔保責任；且第三人與抵押人
    就同一抵押物設定次一順位之抵押權，亦得依原定限額計算
    擔保物之價值，以確保其權利，若最高限額抵押權確定時之
    擔保債權額高於最高限額時，該第三人欲塗銷抵押權之設定
    ，需清償擔保債權額之全額，確定最高限額抵押權方能歸於
    消滅，則即與其僅以擔保物為限，負物之有限責任不無矛盾
    ，且擔保之債權額，將無限制，成為無最高限額，第三人因
    信賴登記將蒙受不測之損失。從而應認最高限額抵押權確定
    時之擔保債權額高於最高限額時，該第三人僅需清償擔保抵
    押權之最高限額。惟原告仍須證明其在最高限額抵押權確定
    後，已經提出符合最高限額額度之現款為清償，方足以訴請
    塗銷系爭抵押權。
  (三)此外，就上述觀點，依據國內學者之見解及物權立法之趨勢
    （以下參見謝在全著，民法物權論93年 8月修訂3版，第155
    至160頁 ），在抵押權擔保之債權數額大於抵押權之最高限
    額時，我國民法修正草案即仿日本民法第 398條之22規定，
    於第 881條之14規定「最高限額抵押權所擔保之原債權確定
    後，為債務人設定抵押權之第三人，或其它對抵押權之存在
    有法律上利害關係之人，於清償最高限額為度之金額後，得
    請求塗銷其抵押權」，此即所謂「確定最高限額抵押權之塗
    銷請求權」。其係考量最高限額抵押權確定後，其從屬性回
    復，與普通抵押權同，是確定最高限額抵押權之擔保債權經
    清償後，因擔保債權消滅，依抵押權消滅之從屬性，該確定
    最高限額抵押權自亦歸於消滅。惟最高限額抵押權擔保債權
    之優先受償數額應受最高限額之限制，因之，如確定時之擔
    保債權額高於最高限額時，究竟應清償擔保債權額之全額或
    最高限額之數額，確定最高限額抵押權方能歸於消滅，非無
    疑義。法律為平衡物上保證人，或其它對最高限額抵押權之
    存在有法律上利害關係之人，與抵押權人間之利益，特仿日
    本民法第 398條之22規定，賦予上述利害關係人僅須清償最
    高限額為度之金額後，即得請求塗銷抵押權之權。然物保人
    或利害關係人據此請求塗銷抵押權者，仍須符合下列條件：
  1.請求權主體須為物上保證人或其它對最高限額抵押權之存在
    有法律上利害關係之人，其相對人則為抵押權人。至於債務
    人如兼為抵押人或保證人者，依據日本民法第398條之22第3
    項規定，即明定準用第 379條，亦即債務人、保證人及其繼
    受人無第 1項之請求權。此外，基於抵押權之不可分性，擔
    保債權之各部，為抵押物之全部所擔保，而擔保債權之全部
    為抵押物之各部所擔保，故抵押權於擔保債權全部受償前，
    擔保債權之一部縱因清償或其它事由消滅，其它擔保債權仍
    得就抵押物之全部實行其抵押權，於一部抵押之情形而言，
    因擔保何部分債權難以特定，故有剩餘擔保債權存在，抵押
    權即繼續擔保，債務人為使此種抵押權消滅，就必須清償全
    部債權。而此項特別之清償抵充順序乃是因抵押權之性質而
    生，故無民法所定抵充順序之適用。最高限額抵押權確定後
    ，擔保債權總額如超過最高限額者，恰與一部抵押同，是債
    務人自須清償擔保債權全額後，方能使確定最高限額抵押權
    歸於消滅，而非清償最高限額為度之債權額即為已足。又保
    證人所代負履行債務之責任與債務人同，故解釋上應認保證
    人亦非本條請求權之主體。
  2.須於最高限額抵押權確定後，始得為之。最高限額抵押權確
    定前，具有擔保不特定債權之特性，擔保債權縱使一度消滅
    ，甚或實際擔保債權額為零時，抵押權亦不消滅，仍為擔保
    日後發生之不特定債權而存在，故在確定前，此項受擔保之
    不特定債權，一直保持流動性，是以必須最高限額抵押權確
    定，從屬性回復後，始有本條之適用。
  3.現存之擔保債權額超過最高限額：即為最高限額抵押權確定
    時之擔保債權額超過最高限額時，得以清償最高限額為度之
    金額後，請求塗銷抵押權，倘確定時之擔保債權額低於最高
    限額者，抵押人盡可依第 312條規定代為清償，以消滅抵押
    權，甚或物上保證人得依第 881條之11規定，請求結算並變
    更為普通抵押權登記，殊無適用此原則之必要。
  4.須清償最高限額額度之金額：即實際債權金額逾最高限額時
    ，請求權人清償之金額須達最高限額後，始得請求塗銷抵押
    權，至實際債權金額低於最高限額時，則清償該項債權金額
    即可。
  (四)基上，本件原告固另擔任江文志 2,000,000元之連帶保證人
    ，且所負保證責任尚少於系爭抵押權所設定之最高限額額度
    。然系爭抵押權之確定係於88年 7月15日即第一銀行向本院
    聲請88年羅促字第4694號支付命令時（參見該支付命令卷宗
    ），惟原告主張業已清償 2,400,000元之事實，依據所調閱
    之本院89年羅訴字第4號、臺灣高等法院90年度上字第127號
    、最高法院91年台上字第2465號、臺灣高等法院92年上更(一)
    字第4號、最高法院94年度台上字第357號等塗銷抵押權事件
    等歷審卷宗、94年度存字第 395號提存卷宗，及依原告所為
    之主張暨所提之存摺影本（卷第123、124頁），其在系爭最
    高限額抵押權確定後實際清償之債務，為89年6月7日清償86
    6,268元，及於94年 7月21日以被告為受取權人提存400,000
    元，合計僅為1,266,268 元。至於其餘款項因在系爭最高限
    額抵押權確定前所為，且係由債務人江文志為清償，依據上
    述見解，因當時之最高限額抵押權既仍具有擔保不特定債權
    之特性，該債權縱使曾因原告或債務人江文志之清償而一度
    消滅，抵押權亦不消滅，仍為擔保日後發生之不特定債權而
    存在。是原告或江文志在最高限額確定前所為之清償，自不
    生有消滅抵押權之效力。
  (五)綜前所述，本件系爭抵押權之擔保債權額，於確定時至少尚
    有69,906,600元，顯已大於抵押權之最高限額2,400,000 元
    ，故基於物保人係僅以擔保物為限，負物之有限責任，而最
    高限額乃是最高限額抵押權人就標的物交換價值所得支配之
    最高限度等性質觀之，原告非不得於確定最高限額後，提出
    符合最高限額額度之現款，請求塗銷抵押權。然原告因未證
    明其在最高限額確定後，已提出2,400,000 元為清償，顯不
    構成強制執行法第14條所定「執行名義成立後，有消滅債權
    人請求之事由」，是其請求撤銷本院94年度執字第2227號強
    制執行程序，暨訴請其所有羅東鎮○○段1068地號土地及其
    上1472建號之房屋，經宜蘭縣羅東地政事務所於79年12月26
    日登記之本金最高限額2,400,000 元抵押權予以塗銷，均非
    正當，應予駁回。
五、本件為判決基礎之事證已臻明確，兩造其餘攻擊防禦方法及
    證據，核與判決結果不生影響，不一一論究，附此敘明。
六、裁判費負擔之依據：民事訴訟法第78條。
中    華    民    國    95    年    1     月    27    日
                  臺灣宜蘭地方法院民事庭
                      法  官  邱景芬
正本與原本無異。
如不服本判決應於判決送達後20日內提出上訴狀（須附繕本）。
中    華    民    國    95    年    1     月    27    日
                      書記官  莊怡麗


司法院資訊處製作；財團法人民間司法改革基金會備份。
